【裁判字號】    89,台上,2535
【裁判日期】    890505
【裁判案由】    偽造文書
【裁判全文】
最高法院刑事判決                              八十九年度台上字第二五三五號
    上訴人  臺灣高等法院臺中分院檢察署檢察官
    被  告  甲○○
右上訴人因被告偽造文書案件，不服台灣高等法院台中分院中華民國八十七年三月三
十日第二審更審判決（八十七年度上更(一)字第一二號，起訴案號：臺灣臺中地方法院
檢察署八十四年度偵字第四六二九號），提起上訴，本院判決如左：
    主  文
原判決撤銷，發回臺灣高等法院臺中分院。
    理  由
本件原判決以公訴意旨略稱：被告甲○○基於逃漏存款利息收入所得稅之概括犯意，
未徵得詹木炎同意，竟偽刻其印章、署押並利用其國民身分證在臺中市第五信用合作
社開戶，以「詹木炎」名義存入新臺幣（下同）二千多萬元，致使扶養詹木炎之楊美
鈴，在民國八十二年度綜合所得稅核定通知書多出一筆臺中市第五信用合作社給付之
二十七萬五千元利息收入，使蕭某收取上開利息後，得以免繳納此部分利息之所得稅
。甲○○復以相同手法在華僑銀行清水分行存款，取得利息收入二十四萬八千餘元後
，亦未繳納此部分收入之所得稅，足以生損害於楊美鈴、詹木炎及稅捐機關對於稅捐
稽徵之正確性，因指被告涉有行使偽造私文書及違反稅捐稽徵法第四十一條之逃漏稅
捐罪嫌等情，而經審理結果，認被告並無偽造存款開戶資料之犯罪故意，而被告僅消
極的不申報各該年度之利息所得，並未以詐術或其他不正當之積極行為為之，雖被告
利用詹木炎名義存款，使其可規避此部分利息收入之所得稅，惟其取得利息之方法，
縱係不正當，仍不能認為被告單純漏報該利息所得之行為，可與稅捐稽徵法第四十一
條規定之詐術或不正當方法同觀，因而撤銷第一審法院論處被告連續納稅義務人，以
不正當方法逃漏稅捐罪刑（處有期徒刑八月）之判決，改判諭知被告無罪，固非無見
。
惟查：（一）稅捐稽徵法第四十一條之納稅義務人以詐術或其他不正當方法逃漏稅捐
罪，為作為犯，如僅屬單純的不作為，而別無逃漏稅捐之積極行為，固不能論以該罪
名。然原判決認定第一審判決附表所示以詹木炎名義存款獲致之利息所得，實為被告
之利息所得，被告為掩飾該項利息收入，而以詹木炎名義存款，利用詹木炎每年有二
十七萬元儲蓄投資特別扣除額之稅捐優惠，規避繳納此部分所得稅之義務，如若無誤
，則被告除了在申報前開各年度綜合所得稅時，漏未申報此部分利息所得外，在申報
之前，尚有為規避此部分利息所得稅，而以詹木炎名義存款之行為，該行為與本件逃
漏稅捐結果之發生，有無直接關聯、可否認係逃漏稅捐之積極行為﹖皆有深入研求剖
析釐清之必要。（二）依第一審判決附表所載，被告先後以詹木炎名義開戶辦理存款
三次，其時間分別為七十九年八月二十五日、八十一年九月八日、八十三年四月二十
五日，而辦理各該存款手續時，均曾使用詹木炎印章、填製詹木炎名義印鑑卡，有華
僑銀行豐原分行、清水分行函送之印鑑卡影本在卷可按（見第一審卷第七頁、第六九
頁），而台中市第五信用合作社就客戶至該社辦理定期存款所需之證件，復函覆稱：
「如係個人，所須之證件為身分證或護照及外僑居留證，其中身分證一項得否以殘障
手冊免稅證明單或殘障手冊替代，似無規定」，有該合作社八十五年五月二日中市五
信總字第二五四號函在卷可稽（見第一審卷第一三四頁），被告供稱：「我是七十九
年去他家向詹的母親詹阿甘（應為柑之誤）拿詹木炎之的印章、戶口名簿去辦理免稅
證明，然後一年有二十七萬的免稅額」、「詹木炎不知道（指以其名義開戶存款之事
），因他又聾又啞無法溝通」、「（問：你稱七十九年已還返戶口名簿，其後又如何
辦理﹖）七十九年以後我只有持免稅卡去辦理」（見第一審卷第二二頁、上訴卷第三
一頁、第三四頁）及告訴人楊美鈴、證人鄭永炳證稱：「詹阿柑於七十九年十二月間
死亡」（見第一審卷第二二頁背面、上訴卷第三二頁背面），如若皆屬不虛，則被告
於其所謂之授權人詹阿柑死亡後，猶持詹木炎之印章，以詹木炎名義存款，是否仍無
以詹木炎名義偽造私文書之故意﹖原判決未予審認、說明，自嫌調查未盡及理由不備
。以上，或係上訴意旨所指摘，或為本院得依職權調查之事項，應認原判決仍有撤銷
發回更審之原因。
據上論結，應依刑事訴訟法第三百九十七條、第四百零一條，判決如主文。
中      華      民      國    八十九    年      五      月      五      日
                              最高法院刑事第一庭
                                  審判長法官  施  文  仁
                                        法官  張  淳  淙
                                        法官  林  永  茂
                                        法官  蕭  仰  歸
                                        法官  黃  一  鑫
      右正本證明與原本無異
                                              書  記  官
中      華      民      國    八十九    年      五      月      十      日


司法院資訊處製作；財團法人民間司法改革基金會備份。
